【裁判字號】    99,台上,5439
【裁判日期】    990831
【裁判案由】    偽造有價證券
【裁判全文】
最高法院刑事判決            九十九年度台上字第五四三九號
上  訴  人  甲○○
上列上訴人因偽造有價證券案件，不服台灣高等法院中華民國九
十七年三月二十五日第二審判決（九十六年度上訴字第五三一五
號，起訴案號：台灣士林地方法院檢察署九十四年度偵字第八二
六二號），提起上訴，本院判決如下：
    主  文
上訴駁回。
    理  由
按刑事訴訟法第三百七十七條規定，上訴於第三審法院，非以判
決違背法令為理由，不得為之。是提起第三審上訴，應以原判決
違背法令為理由，係屬法定要件。如果上訴理由書狀並未依據卷
內訴訟資料，具體指摘原判決不適用何種法則或如何適用不當，
或所指摘原判決違法情事，顯與法律規定得為第三審上訴理由之
違法情形，不相適合時，均應認其上訴為違背法律上之程式，予
以駁回。本件原審經審理結果，認為上訴人甲○○有如原判決事
實欄所載與自稱「黃彭賢」之男子（下稱「黃彭賢」）共同偽造
有價證券並予行使、連續行使私文書、連續行使使公務員登載不
實文書（即連續行使登載不實之本票准予強制執行裁定〈下稱本
票裁定〉及確定證明書〈以上二文件係同時行使〉以聲請強制執
行、申報債權、刊登內容不實之拍賣公告部分），及使公務員登
載不實文書（即使公務員在查封筆錄登載不實之原判決附表〈下
稱附表〉三編號二所示之六年期租約部分）暨詐欺取財未遂等犯
行，罪證均明確，因而撤銷第一審之科刑判決，於為刑法新舊規
定比較後，依想像競合犯、修正前刑法連續犯、牽連犯等規定，
改判論上訴人以共同意圖供行使之用，而偽造有價證券罪，處有
期徒刑肆年陸月，及為相關從刑之宣告。已詳敘調查、取捨證據
之結果及憑以認定犯罪事實之心證理由。並就上訴人否認犯行之
供詞及其所辯各語認非可採，予以論述指駁。從形式上觀察，原
判決關於得上訴第三審之偽造有價證券、行使偽造私文書部分，
尚無足以影響判決結果之違法情形存在。就此部分，上訴意旨略
稱：（一）原判決認定：本案係有人冒用被害人乙○○名義簽發
如附表二所示之本票（下稱系爭本票）等情，然「黃彭賢」自行
偽造上訴人印章、冒用上訴人之名義簽署文件，偽造系爭本票，
並持向法院聲請本票裁定，其行為與上訴人無關，此觀上訴人未
提供印章供「黃彭賢」使用，助其偽造有價證券即明，上訴人亦
因之受害，原審未就此詳加審酌，並說明其理由，逕論上訴人以
共同偽造有價證券罪刑，有判決理由不備及理由矛盾之違法。（
二）台灣士林地方法院（下稱士林地院）民事執行處九十三年度
執字第二０五五０號一案（下稱系爭強制執行事件）執行書記官
洪忠改、劉文昌對於「黃彭賢」冒用真實姓名為黃彭賢之人別資
料，何以未加查證？又黃彭賢之身分證何以為他人持有，有無登
報聲明遺失，原審未予究明，遽認上訴人與「黃彭賢」共同犯罪
，有違經驗法則及論理法則。（三）上訴人倘與「黃彭賢」有偽
造有價證券之犯意聯絡，「黃彭賢」與被害人之母謝林祝鳳簽訂
租賃契約時，其何以未通知上訴人到場，事後上訴人亦無行為之
分擔，原判決未說明如何認定上訴人與「黃彭賢」間有犯意聯絡
之理由，有判決不備理由之違誤。（四）上訴人縱受「黃彭賢」
之唆使，而向民事執行處表明「承受」附表一所示房、地（下稱
系爭房、地），然因非出於上訴人之自由意志，應屬過失，而刑
法偽造有價證券、行使偽造私文書等罪，並無處罰過失犯之規定
，原審遽行論處上訴人罪刑，實有違誤。（五）原判決載述：有
人冒用被害人名義簽發本票，並持以行使利用法院之強制執行程
序，意圖詐取被害人之財物云云，然未調查究係何人冒用被害人
名義簽發本票，憑空認定上訴人與「黃彭賢」合作密切，上訴人
豈能謂不知情，所述相互矛盾；又原判決先稱：聲請本票裁定、
強制執行事件及其他聲請、陳報狀中之「甲○○」簽名，難認係
上訴人所為等語。後謂：本案係上訴人主導而為云云，俱有判決
理由矛盾之違法。（六）原審未將「黃彭賢」偽造被害人之簽名
及偽刻之印文，送請法務部調查局鑑定，僅憑法官肉眼核對，亦
未提示予上訴人辨認或告以要旨，逕採為判斷之依據，即有違誤
。（七）「黃彭賢」冒用上訴人簽名、印文及變更訴狀送達處所
等重要事項，原審未調查其真偽，有應於審判期日調查之證據而
未予調查之違法。（八）依「黃彭賢」偽造上訴人名義之聲請狀
、陳報狀等所記載之手機號碼，即可查明行動電話門號持有人之
姓名及通聯紀錄，原審未予調查，遽行判決。又系爭強制執行事
件之民國九十三年十一月十六日查封筆錄，同一頁存有二種不同
之筆跡，即當時尚未接任執行書記官洪忠改職位之另一書記官劉
文昌之筆跡，已出現在該查封筆錄上，則該筆錄顯係虛偽不實，
足見「黃彭賢」與劉文昌、洪忠改有相互勾結之不法情事。再者
，上訴人確係被「黃彭賢」利用，有證人李肇宗（即上訴人在系
爭強制執行事件所委任之送達代收人）可資證明，原審亦未調查
，俱有調查未盡之違誤。（九）上訴人罹患「初老年期癡呆症併
妄想現象」，有醫院檢查報告可稽。縱有荒誕無稽、悖離事理常
情之行為，亦屬無心之過，原審以上訴人「未坦承犯行，猶飾詞
狡辯」等情，對上訴人量處重刑，即有違誤。（十）上訴人於九
十七年七月五日閱報，發現「黃彭賢」原名為黃震，因假租屋以
偽造房屋所有權狀，已被逮捕，因原審如何認定上訴人與「黃彭
賢」間有犯意聯絡，其判決理由欠備，自有提訊黃震之必要，請
將原判決撤銷，發回更審等語。惟查：（一）採證認事、取捨證
據及證據證明力之判斷，乃事實審法院之職權，苟其採證認事之
論斷無違證據法則，即不容任意指為違法。原判決認定上訴人確
有本件偽造有價證券、行使偽造私文書等犯行，係依憑上訴人之
部分陳述（坦承：於九十三年八月二十七日，在台北縣永和市住
處，收受士林地院之本票裁定，及於同年十一月十六日前往台北
市○○區○○路一段一九七巷一號一樓及地下室〈下稱芝玉路房
屋〉執行查封，且在查封筆錄上簽名，並於九十四年二月二十三
日在士林地院拍賣現場聲明承受系爭房、地等事實不諱），證人
即被害人指證其被害之情形，證人洪忠改（於第一審證述：伊於
九十三年十一月十六日執行查封及製作查封筆錄之經過）、劉文
昌（於第一審證述：伊並非查封時之承辦人，之後始由伊處理拍
賣及製作拍賣筆錄等情）等人之證言，並參酌系爭房、地之所有
權狀、建物登記謄本、被害人之戶籍謄本、芝玉路房屋租賃契約
書、系爭本票、本票裁定、裁定確定證明書、以上訴人名義提出
之民事強制執行聲請狀、指封切結書、查封筆錄及拍賣筆錄（均
影本）等證據資料以為論斷。而以上訴人否認犯罪，辯稱：伊僅
受僱於「黃彭賢」收領本票裁定，收受後遭「黃彭賢」搶走，對
所犯均不知情，出席查封及拍賣程序，受書記官脅迫在筆錄上簽
名云云，均係卸責之詞，不足採信。並敘明：(1)依被害人證稱：
伊遭自稱「黃彭賢」之承租人詐騙，而將戶籍遷入芝玉路住址後
，被冒名偽造系爭本票，並持該偽造本票聲請法院為本票裁定，
復在伊不知情，且相關送達文書均遭冒領之情形下，對伊所有系
爭房、地為強制執行等語；及上訴人於第一審及原審自承：被害
人未積欠伊新台幣（下同）一千九百八十萬元之本票債務等語，
參以上訴人撤回其強制執行之聲請等情而觀，本案確係有人冒用
被害人名義簽發系爭本票，並持以行使無訛。(2)系爭強制執行事
件係以上訴人之名義為執行債權人，本件詐騙行為如果得逞，系
爭房、地將由執行債權人承受，上訴人即取得所有權，若上訴人
事後拒絕配合辦理，不交出系爭房、地，則「黃彭賢」豈非毫無
保障。依本案設計之精密，「黃彭賢」豈有可能利用一不知情之
人擔任債權人，放任其取得價值約二千萬元之房、地？倘上訴人
對此並未介入，毫不知情，則「黃彭賢」之詐騙手法將無法達成
。是本票裁定及強制執行之聲請書，雖非出自上訴人之手，但上
訴人與「黃彭賢」間有共同之犯意聯絡，堪以認定等情。俱已依
憑卷證審認、論駁至為明確，其推理論斷衡諸經驗及論理等證據
法則皆無違背，亦無上訴意旨所指判決理由不備之違法情形，就
此指摘，自非合法之第三審上訴理由。（二）共同實行犯罪行為
之人，在合同意思範圍以內，各自分擔犯罪行為之一部，相互利
用他人之行為，以達其犯罪之目的者，即應對於全部所發生之結
果，共同負責（本院二十八年上字第三一一０號判例意旨參照）
。原判決事實已詳敘上訴人與「黃彭賢」間就本件偽造有價證券
犯行，有共同犯意聯絡及行為分擔等情，並於理由內說明所憑證
據及認定之理由，而論處上訴人以共同意圖供行使之用，而偽造
有價證券罪刑。所為論述於法並無不合。上訴意旨徒執「黃彭賢
」與謝林祝鳳簽訂租賃契約時，上訴人未到場，並主張上訴人受
「黃彭賢」之唆使，其係過失犯罪云云，而為指摘，俱非第三審
上訴之適法理由。（三）原判決說明：(1)系爭本票裁定事件或強
制執行事件之聲請狀，及其他往來書狀中之「甲○○」簽名（除
委任送達代收人之陳報狀外），經比對與上訴人在偵、審中之簽
名確不相符，難認係上訴人所為。(2)士林地院依偽造之不實本票
核發准許強制執行之裁定後，將裁定正本及本票原本送達上訴人
收受，另該院民事執行處開始強制執行後所發各式執行命令、程
序通知等，均由上訴人收受送達。上訴人雖指稱遭人冒用其名義
而偽造聲請狀或陳報狀，惟其在收受各項法院文書送達後，均有
人以「甲○○」名義檢附本票裁定正本、本票原本向法院聲請強
制執行，或遵上訴人收受之執行命令所示，在一定期限內向鑑定
人繳納鑑定費並將拍賣公告登報，顯見遞送文件之人雖非上訴人
，仍係與上訴人保持密切聯繫，且上訴人與之全力配合之人，並
對強制執行程序進行作各項陳報，倘本案非在上訴人主導下而為
，何以如此？是上訴人顯居於共犯（共同正犯）之地位，且均知
之甚稔等由（見原判決第一六頁，理由貳、二之(二)、９、）。
其中(1)之部分旨在說明聲請狀等文書上之「甲○○」簽名，難認
係上訴人所為，與(2)之部分在於論述上訴人居於共犯（共同正犯
）之地位，二者不生牴觸，核無上訴意旨所指判決理由矛盾之違
法可言，就此指摘，亦非上訴第三審之適法理由。（四）原判決
已說明：士林地院民事執行處寄發之前揭查封通知、囑託鑑定（
含命繳納鑑定費、提出本票）、陳述底價意見、拍賣公告（含登
報通知）、陳報債權額等函之文書，均係對上訴人之「台北縣永
和市」地址送達，前揭文書之送達證書上，均蓋有上訴人姓名之
印文以示本人收受送達；且郵務機關送達時間本非規律，上訴人
亦陳稱：「黃彭賢」僅於隔一星期或半個月期間，不定期到伊家
中，亦不會派人到伊住處，而「黃彭賢」為製造被害人合法收受
法院強制執行程序相關通知之假象，自己亦須在芝玉路房屋等候
郵務送達（若為寄存送達，「黃彭賢」須另持被害人之身分證明
文件始得受領，勢必影響收文），則上開對上訴人送達之強制執
行程序文書，由「黃彭賢」或他人偽造上訴人印文盜領之可能性
甚微。因認上訴人辯稱：伊僅收受一次本票裁定，旋遭「黃彭賢
」搶走，但未報警處理；其他強制執行程序中寄發之相關文書，
均非伊受領，送達證書上之「甲○○」印文，非伊所蓋，伊對本
案並不知情云云，與事實不符，不足採信等由。至其另載述：「
況上開文書除陳報債權額函之外，送達證書上所蓋被告（指上訴
人）印文，經原審（指第一審）及本院（指原審）以肉眼仔細勾
稽比對，均認與被告自承收受本票裁定正本之送達證書上之印文
特徵均顯然相似，當為同一印章蓋用而出無誤。」等語。上訴意
旨（五）爭執以肉眼比對部分未踐行合法調查程序，然縱將該部
分除去，亦應為相同之認定，於判決本旨顯不生影響，依刑事訴
訟法第三百八十條規定，仍不得據為上訴第三審之合法理由。（
五）當事人聲請調查之證據，事實審認其無調查之必要，得依刑
事訴訟法第一百六十三條之二第一項規定，以裁定駁回之，或於
判決理由予以說明。原判決業已說明：(1)查封當日係洪忠改書記
官前往執行，並製作筆錄，此據洪忠改、劉文昌於第一審證述無
訛，並有執行筆錄可證，此部分事證已明。上訴人所稱由劉文昌
前往執行並冒簽他人（洪忠改）之姓名云云，顯屬無稽。上訴人
聲請將查封筆錄之筆跡送請鑑定，核無必要（見原判決第一四、
一五頁，理由、貳、二之(二)、７、）。又本票裁定及強制執行
聲請狀雖非上訴人簽名，然上訴人仍係知情，且屬共犯（共同正
犯），則上訴人聲請將上開書狀送請筆跡鑑定以證明非其所為，
亦無必要（見原判決第一七頁，理由、貳、二之(二)、８、）。
均已詳敘不予調查之理由，於法並無不合。上訴意旨（七）核係
未依卷內訴訟資料所為之指摘，顯非合法之第三審上訴理由。（
六）所謂依法應於審判期日調查之證據，係指與待證事實有重要
關係，在客觀上顯有調查必要性之證據而言，故其範圍並非漫無
限制，必其證據與判斷待證事實之有無，具有關連性，得據以推
翻原判決所確認之事實，而為不同之認定，始足當之。若所證明
之事項已臻明瞭，自欠缺其調查之必要性。原判決關於上訴人與
「黃彭賢」間就本件犯行如何成立共同正犯等情，業已說明憑以
認定之證據及理由，並就上訴人辯稱：伊受「黃彭賢」利用云云
，敘明如何不足採取。另載述：經檢、警依「黃彭賢」租屋時所
留戶籍地址及身分證統一編號循線追查結果，雖有姓名亦為黃彭
賢者，然並非九十三年七月間出面向被害人承租房屋之人，此經
該真實姓名為黃彭賢之人及被害人於偵查、原審證述屬實等由（
見原判決第一八頁，理由貳、二之(四)）。則自稱「黃彭賢」之人
並非姓名為黃彭賢者之待證事實，已臻明瞭，至其究係何人，因
與原判決認定上訴人係共同正犯之結果不生影響，該部分自欠缺
調查之必要性，原審未另為其他無益之調查，屬法院調查證據裁
量權之適法行使，核無上訴意旨（八）所指應於審判期日調查之
證據而未予調查之違法情形，就此指摘，尚非上訴第三審之適法
理由。（七）量刑輕重，係屬事實審法院得依職權自由裁量之事
項，苟其量刑已以行為人之責任為基礎，並斟酌刑法第五十七條
各款所列情狀而未逾越法定刑度，不得遽指為違法。原判決已說
明其審酌量刑之情形，在法定刑度內而為量刑，並無逾越法律規
定範圍或濫用權限情事，於法自無不合。上訴意旨執以指摘，仍
非適法之第三審上訴理由。（八）本院為法律審，應以原判決所
確認之事實為判決基礎，故於原審判決後不得主張新事實或提出
新證據而資為第三審上訴之理由。上訴人於本院主張上訴意旨（
十）所述之新事實、新證據，執為指摘，尤非第三審上訴之合法
理由。（九）其餘上訴意旨，經核係置原判決所為明白論斷於不
顧，仍持已為原判決指駁之陳詞再事爭辯，及對於事實審法院取
捨證據與自由判斷證據證明力之職權行使，徒以自己之說詞，任
意指摘，或單純為事實上之爭執，難認已符合首揭法定之第三審
上訴要件。其此部分之上訴違背法律上之程式，應予駁回。次按
裁判上一罪案件之重罪部分得提起第三審上訴，其輕罪部分原雖
不得上訴，因審判不可分原則，第三審法院亦應併予審判，係指
重罪部分之上訴合法為前提，如該上訴為不合法，第三審法院既
應從程序上予以駁回，而無從為實體上之判決，對於輕罪部分自
無從適用審判不可分原則，併為實體上審判。原判決認上訴人牽
連犯刑法第二百十四條之使公務員登載不實文書、第二百十六條
行使第二百十四條使公務員登載不實文書、第三百三十九條第三
項、第一項之詐欺取財未遂等罪部分，分別係刑事訴訟法第三百
七十六條第一款、第四款所列之案件，原均不得上訴於第三審法
院，因得上訴第三審之偽造有價證券、行使偽造私文書部分，其
上訴既非合法，而應從程序上予以駁回，則牽連之不得上訴第三
審（即使公務員登載不實文書、行使使公務員登載不實文書、詐
欺取財未遂）部分，自無從併為實體上審判，應併予駁回。
據上論結，應依刑事訴訟法第三百九十五條前段，判決如主文。
中    華    民    國  九十九  年    八    月  三十一  日
                      最高法院刑事第九庭
                          審判長法官  邵  燕  玲
                                法官  李  伯  道
                                法官  孫  增  同
                                法官  李  英  勇
                                法官  施  俊  堯
本件正本證明與原本無異
                                      書  記  官
中    華    民    國  九十九  年    九    月    三    日
                                                      Q

司法院資訊處製作；財團法人民間司法改革基金會備份。
